【裁判字號】    97,易,1442
【裁判日期】    970613
【裁判案由】    詐欺
【裁判全文】
臺灣臺北地方法院刑事判決              97年度易字第1442號
公  訴  人  臺灣臺北地方法院檢察署檢察官
被      告  甲○○
上列被告因詐欺案件，經檢察官聲請以簡易判決處刑（97年度偵
緝字第503 號、97年度偵字第7281號），經本院認不應以簡易判
決處刑（97年度簡字第1795），而改依通常審判程序進行（97年
度易字第1442號），暨臺灣臺北地方法院檢察署檢察官移送併案
審理（偵查案號：97年度偵緝字第978 號），嗣被告於本院準備
程序就被訴及併案事實均為有罪之陳述，經受命法官告知被告簡
式審判程序意旨，並聽取當事人之意見後，本院合議庭裁定由受
命法官獨任依簡式審判程序審理、判決如下：
    主  文
甲○○幫助犯詐欺取財罪，處有期徒刑月，如易科罰金，以新
臺幣壹仟元折算壹日。
    事  實
一、甲○○乃具相當社會生活經驗之人，對於貿然將自己開立之
    金融帳戶存摺、金融卡及密碼，交付予其他不熟悉人任意使
    用，可能因此供人利用為犯罪所用，而坊間每每發生有人遭
    詐騙將款項匯入人頭帳戶後遭提領一空，致追索不能一事明
    知，並對所提供之帳戶可能因而幫助他人從事詐欺不法犯罪
    有預見，仍於不違背其本意情形下，基於幫助不詳姓名、年
    籍之成年人接續詐欺取財之未必故意，於民國96年10月17日
    下午5 時許，將其所開立，如附表壹所示帳戶及台新銀行共
    計4 本之存摺、金融卡及密碼，在台北市○○路、民權東路
    口行天宮處，以1次上開4本銀行存摺、金融卡及密碼之總價
    新臺幣（下同）1萬5千元之代價，賣給一位姓名年籍不詳年
    約30歲之成年男子（無法證明係多次交付）。嗣不詳人士組
    成之詐騙集團成員即基於意圖為自己不法之所有，於96年10
    月17日，接續以附表貳所示之方式，詐騙如附表貳所示之湯
    欣霈、林淑華、林重文得手。嗣因遭騙之湯欣霈、林淑華、
    林重文發覺受騙報警處理，經警循線查悉上情。
二、案經湯欣霈訴由臺中市警察局第二分局、林淑華訴由新竹縣
    政府警察局竹東分局、林重文訴由臺中縣警察局大甲分局，
    而轉由臺北市政府警察局松山分局報請臺灣臺北地方法院檢
    察署檢察官偵查起訴及移請併案審理。
    理  由
壹、程序方面
一、按除被告所犯為死刑、無期徒刑、最輕本刑為三年以上有期
    徒刑之罪或高等法院管轄第一審案件者外，於法院行準備程
    序進行中，被告先就被訴事實為有罪之陳述時，審判長得告
    知被告簡式審判程序之旨，並聽取當事人、代理人、辯護人
    及輔佐人之意見後，裁定進行簡式審判程序；且受命法官行
    準備程序，與法院或審判長有同一之權限；又簡式審判程序
    之證據調查，不受刑事訴訟法第159 條第1 項、第161 條之
    2 、第161 條之3 、第163 條之1 及第164 條至第170 條規
    定之限制，刑事訴訟法第273 條之1 第1 項、第279 條第2
    項前段、第273 條之2 分別定有明文。
二、查本件被告甲○○所犯為死刑、無期徒刑、最輕本刑為三年
    以上有期徒刑以外之罪，且非高等法院管轄第一審之案件，
    其於準備程序就前揭被訴事實為有罪之陳述，經本院告知簡
    式審判程序之旨，並聽取當事人之意見後，本院認無不得或
    不宜改依簡式審判程序進行之處，爰依刑事訴訟法第273 條
    之1第1項，裁定本件改依簡式審判程序，合先敘明。
貳、實體方面
一、上揭事實，業據被告甲○○於本院97年6月4日準備程序、審
    判程序時均坦認：「我全部承認上開犯行，我現在想起來應
    該是在96年10月17日下午五時許，在臺北市○○路、民權東
    路口行天宮賣四本給同一個人姓名年籍不詳年約三十歲之成
    年男子，因為那時候我剛剛失業。四本代價是壹萬五千元，
    有的賣四千，有的賣三千。第一商業銀行中山分行、中國信
    託銀行敦北分行、台新銀行總行、聯邦銀行中山分行。我現
    在住在臺北市○○區○○街17巷9 號5樓508室，我有收到，
    我還有來開庭。我的第一商業銀行是在96年10月17日開戶的
    ，我是在同一天交給那個人，一次賣四本。共得壹萬五千元
    的代價。」等語，核與被害人林淑華於警詢時指訴、湯欣霈
    於警詢時指訴、林重文於警詢時指訴之情節大致符合（見臺
    灣臺北地方法院檢察署96年度偵字第25931 號，以下簡稱偵
    25931 卷，第5至6頁；臺灣板橋地方法院檢察署97年度偵字
    第2502號，以下簡稱偵2502卷，第5至6頁；臺灣士林地方法
    院檢察署97年度偵字第1222號，以下簡稱偵1222卷，第5至6
    頁），並有中國信託之客戶交易明細表、郵局ATM 之交易明
    細表、中國信託商業銀行股份有限公司96年10月31日中信銀
    集作字第96508979號函及其檢送000000000000相關資料、通
    聯調閱查詢單、內政部警政署反詐騙案件紀錄表【林淑華】
    、新竹縣政府警察局竹東分局寶山分駐所受理詐騙帳戶通報
    警示簡便格式表【林淑華】及受理各類案件紀錄表【林淑華
    】、臺北市政府警察局松山分局中崙派出所陳報單【林淑華
     】（見偵25931卷，第7 至11頁、第16至18頁、第24至25頁
    ），中國信託商業銀行股份有限公司97年3 月17日中信銀集
    作字第97503409號函及其檢送01554─0000000相關資料、臺
    中市警察局第二分局立人派出所受理刑事案件報案三聯單【
    湯欣霈】、內政部警政署反詐騙案件紀錄表【湯欣霈】、金
    融機構聯防機制通報單、臺中市警察局第二分局立人派出所
    受理詐騙帳戶通報警示簡便格式表【湯欣霈】、中國信託客
    戶交易明細表、第一銀行自動付款交易明細表、第一商業銀
    行提供之相關客戶資料、遠傳電信回覆資料（見偵2502卷，
    第16至26頁、第31至43頁、第59頁），臺北市政府警察局大
    同分局呈報單、郵局ATM 交易明細表、內政部警政署反詐騙
    案件紀錄表、內政部警政署反詐騙案件紀錄、臺中縣警察局
    大甲分局后里分駐所受理詐騙帳戶通報警示簡便格式表【林
    重文】及其受理各類案件紀錄表【林重文】、臺中縣警察局
    大甲分局受理詐騙帳戶通報資料表【林重文】及其受理刑事
    案件報案三聯單【林重文】、聯邦商業銀行96年11月13日（
    96）聯銀營字第0303號函及其檢送客戶甲○○之開戶資料影
    本及96年10月17日至96年10月19日交易明細、通聯調閱查詢
    單在卷可稽（見偵1222卷，第4頁、第7至18頁），是被告自
    白與事實相符，應堪採信。
二、查每一金融帳戶之提款卡均設有專屬之密碼，除非設定人或
    其告知之人外，旁人難僅以亂數排列方式得知密碼，惟如附
    表壹所示帳戶之交易明細，均有諸多係以提款卡提領現金之
    記錄，此有前揭交易明細可參。此外，按金融存款帳戶存摺
    、戶存摺、印鑑章、提款密碼等攸關存戶個人財產權益重大
    保障，倘非與本人有相當親密及利害關係者，通常一般人皆
    不致輕易提供自己存款帳戶存摺、印鑑章、提款密碼供他人
    使用；再者，如附表壹所示帳戶均設有密碼，已如前述，則
    上開帳戶內所有款項之提領均需輸入被告自設之密碼始得為
    之，復參以近年來利用人頭帳戶以行詐騙或恐嚇取財之事時
    有所聞，報章雜誌及新聞均多所宣導，是避免此等專屬性甚
    高之金融機構帳戶被不法行為人利用為詐財之工具，應係一
    般正常人之生活認知所易於體察之常識。因此，本件被告如
    附表壹所示帳戶，若非經由被告同意使用該帳戶及提款卡，
    則詐欺集團如何能肯認該帳戶存摺、提款卡於脫離所有權人
    持有後，亦不致辦理掛失或暫停使用，遂放心、大膽、好整
    以暇，而施以詐欺行騙並以之充為收受贓款之工具，並要求
    上開被害人依指示逕將款項匯入上開帳戶後，旋即提領一空
    ，益徵其自白與經驗法則相符，應堪採信。
三、按刑法上之故意犯，可分為直接故意與不確定故意，所謂不
    確定故意即指行為人對於構成犯罪之事實，預見其發生而其
    發生並不違反其本意，刑法第13條第2 項定有明文。查存款
    帳戶之存摺、提款卡、密碼，僅係供使用人作為存款、提款
    、匯款、轉帳之用，一般人均得自行向銀行申請開立存款帳
    戶、領取帳戶存摺及提款卡、密碼加以使用，並無任何特定
    身分之限制；苟非意在將該活期儲蓄存款帳戶作為犯罪之不
    法目的或掩飾真實身分，實無以他人名義之帳戶存摺、提款
    卡進行交易之必要。況且，近來佯稱退稅、欠款、查詢帳戶
    、中獎等方式詐欺之犯罪類型層出不窮，此類犯罪多利用人
    頭帳戶作為贓款出、入帳戶，業廣經媒體披載，政府亦多所
    宣導，目的均在避免民眾受騙，被告係成年之人，具相當社
    會經驗，其於審理過程中之應對、舉止均與常人無異，係具
    通常智識程度之人，對此應知悉甚詳，是以，其將自己開立
    如附表壹所示之帳戶存摺、提款卡、密碼等，交付不詳人士
    使用，而被利用當詐欺犯罪時之贓款出、入人頭帳戶使用，
    當為其所能預見，且此事之發生無違被告本意，被告有幫助
    不法之徒利用如附表壹所示帳戶犯詐欺取財罪之不確定故意
    甚明。更況有意詐騙之人以他人帳戶供作款項出入之帳戶，
    衡情通常會先取得帳戶所有人之同意才使用，否則一旦帳戶
    遭所有人先予掛失，被害人陸續匯入之款項，即遭凍結無法
    提領，帳戶所有人反可輕易辦理補發存簿或變更印鑑、密碼
    ，將款項提領一空，有意犯罪者斷無甘冒此風險之可能。從
    而，被告所有如附表壹所示之帳戶，應係由被告提供予利用
    此等帳戶詐騙之人使用之情，益臻明確。
四、綜上，被告自白與事實、經驗法則相符，應堪可信，而本件
    事證明確，其幫助詐欺之犯行，堪以認定，應依法論科。
五、論罪科刑及併案審理：
(一)核被告所為，係犯刑法第30條第1項、第339 條第1項之幫助詐
  欺取財罪。又被告所為係幫助犯，爰依刑法第30條第2 項之規
  定，按正犯之刑減輕之。又按幫助犯係從犯，係從屬於正犯而
  成立，刑法上既無「共同幫助」之情，當亦無「幫助共同」之
  可言，即幫助1人為幫助，幫助2人以上亦為幫助（臺灣高等法
  院暨所屬法院70年度法律座談會刑事類第17號法律問題研討結
  果及司法院第二廳研究意見參照）。是被告所幫助之詐欺集團
  成員間，就上開詐欺取財犯行，縱有犯意聯絡及行為分擔，均
  為共同正犯，亦無須論以被告幫助共同詐欺取財之必要，附此
  敘明。
(二)玆審酌被告於本院審理時坦認犯行，並有悔意，犯罪後之態度
  明尚佳，及其犯罪之動機、目的、將自己帳戶提供他人作非法
  使用，對於社會交易安全產生負面影響甚大，且增加政府查緝
  此類犯罪之困難，尚使不法詐欺集團順利掩飾其詐欺所得之財
  物，嚴重侵損被害人財產，助長詐騙犯罪風氣之猖獗，惟念及
  被於5 年內未曾有犯罪前科紀錄，其素行尚稱良好，有臺灣高
  等法院被告前案紀錄表在卷可按，且被告並未實際參與詐騙行
  為，所為係幫助犯，暨被害人3 人受騙匯入被告帳戶之款項如
  附表貳所示金額，及斟酌被告之素行、生活狀況、智識程度等
  一切情狀，爰量處如主文所示之刑，並斟酌被告高中肄業，經
  濟狀況不富裕等情，有警詢筆錄可參，乃諭知如易科罰金從輕
  以新臺幣1,000元折算1日，用啟自新。
(三)又移送併案審理部分（臺灣臺北地方法院檢察署檢察官以97年
  度偵緝字第978 號），與本案起訴經論罪科刑之被告所為上開
  犯罪事實係同一被告所為同一事實，且為實質上一罪，應為起
  訴效力所及，本院自得併予審究，附此敘明。
據上論斷，應依刑事訴訟法第452條、第273條之1第1項、第299
條第1項前段，刑法第339條第1項、第30條第1項前段、第41條第
1項前段，刑法施行法第1條之1，判決如主文。
本案經檢察官王育珍到庭執行職務。
中    華    民    國      97  年  6       月    13    日
                  刑事第十六庭法  官    施添寶
以上正本證明與原本無異。
如不服本判決應於收受本判決後10日內向本院提出上訴書狀，並
應敘述具體理由，如未敘述上訴理由者，應於上訴期間屆滿後20
日內補提理由書狀於本院（均須按他造當事人之人數附繕本）「
切勿逕送上級法院」。告訴人或被害人如對於本判決不服者，應
具備理由請求檢察官上訴，其上訴期間之計算係以檢察官收受判
決正本之日期為準。
                              書記官  陳弘文
中    華    民    國      97  年  6       月    13    日
附錄本件論罪科刑法條：
中華民國刑法第339條
意圖為自己或第三人不法之所有，以詐術使人將本人或第三人之
物交付者，處5年以下有期徒刑、拘役或科或併科1千元以下罰金
。
以前項方法得財產上不法之利益或使第三人得之者，亦同。
前二項之未遂犯罰之。
中華民國刑法第30條
幫助他人犯罪者，為從犯。雖他人不知幫助之情者，亦同。
附表壹：
┌──┬──────────┬───────┬──────┐
│編號│金融機構名稱        │ 帳號         │備註        │
├──┼──────────┼───────┼──────┤
│一  │中國信託商業銀行股份│01554─014970 │96年10月16日│
│    │有限公司敦北分行    │─4           │開戶。      │
│    │                    │              │無掛失記錄。│
│    │                    │              │註：見臺灣臺│
│    │                    │              │北地方法院檢│
│    │                    │              │察署97年度偵│
│    │                    │              │緝字第503 號│
│    │                    │              │卷第26至32頁│
│    │                    │              │。          │
├──┼──────────┼───────┼──────┤
│二  │第一商業銀行中山分行│141─51─01085│96年10月17日│
│    │                    │6             │開戶。      │
│    │                    │              │無掛失記錄。│
│    │                    │              │註：見臺灣板│
│    │                    │              │橋地方法院檢│
│    │                    │              │察署97年度偵│
│    │                    │              │字第2502號卷│
│    │                    │              │第32頁反面。│
├──┼──────────┼───────┼──────┤
│三  │聯邦銀行中山分行。  │001─50─02573│96年10月17日│
│    │                    │44            │開戶。      │
│    │                    │              │無掛失記錄。│
│    │                    │              │。註：見臺灣│
│    │                    │              │士林地方法院│
│    │                    │              │檢察署97年度│
│    │                    │              │偵字第1222號│
│    │                    │              │卷第15至16頁│
│    │                    │              │。          │
└──┴──────────┴───────┴──────┘
附表貳：
即被害人湯欣霈、林淑華、林重文受詐欺經過、匯款情形、發覺
受騙報警處理，循線查悉如下：
┌──┬───┬───────────┬─────────┬───────┐
│編號│被害人│詐欺事實              │匯款情形          │備註          │
├──┼───┼───────────┼─────────┼───────┤
│一  │湯欣霈│某真實姓名、年籍均不詳│(1)、96年10月17日20│起訴事實      │
│    │      │之詐騙集團成員，於96年│時許，匯款10萬元至│              │
│    │      │10月17日18時許，以電話│被告上開第一銀行中│註：見臺灣板橋│
│    │      │向湯欣霈詐稱其在東森購│山分行帳戶。      │地方法院檢察署│
│    │      │物台因作業疏失，須重新│                  │97年度偵字第25│
│    │      │操作，致使湯欣霈不疑有│                  │02號卷第18頁、│
│    │      │詐陷入錯誤，依其指示於│                  │第21頁、第26頁│
│    │      │第一銀行自動提款機匯入│                  │、第33頁。    │
│    │      │被告上開第一銀行中山分│                  │              │
│    │      │行帳戶新臺幣（下同）10│                  │              │
│    │      │萬元。                │                  │              │
├──┼───┼───────────┼─────────┼───────┤
│二  │林淑華│某真實姓名、年籍均不詳│96年10月17日晚上11│起訴事實      │
│    │      │之詐騙集團成員，於96年│時35分許，接續匯款│              │
│    │      │10月17日晚上11時許，以│總計10萬至被告上揭│註：見臺灣臺北│
│    │      │電話向林淑華詐稱其在東│中國信託銀行敦北分│地方法院檢察署│
│    │      │森購物台因作業疏失，須│行帳戶。          │96年度偵字第25│
│    │      │重新操作，致使林淑華不│                  │931號卷第7至11│
│    │      │疑有詐陷入錯誤，依其指│                  │頁。          │
│    │      │示於中國信託銀行轉帳10│                  │              │
│    │      │萬元至被告上開中國信託│                  │              │
│    │      │銀行敦北分行帳戶。    │                  │              │
│    │      │                      │                  │              │
├──┼───┼───────────┼─────────┼───────┤
│三  │林重文│某真實姓名、年籍均不詳│96年10月17日23時14│起訴事實      │
│    │      │詐騙集團成員於96年10月│分，匯款2千7百18元│              │
│    │      │17日23時許，以電話向林│至被告上揭聯邦銀行│註：見臺灣臺北│
│    │      │重文詐稱其在東森購物台│中山分行帳戶      │地方法院檢察署│
│    │      │因作業疏失，須重新操作│                  │97年度偵字第12│
│    │      │，致使林重文不疑有詐陷│                  │22號卷第7 頁、│
│    │      │入錯誤，依其指示於台中│                  │第10至16頁。  │
│    │      │縣后里郵局自動提款機匯│                  │              │
│    │      │2千7百18元入被告上開聯│                  │              │
│    │      │邦銀行中山分行帳戶。  │                  │              │
├──┴───┴───────────┴─────────┴───────┤
│詐騙總額20萬2千7百18元                                                  │
└────────────────────────────────────┘


司法院資訊處製作；財團法人民間司法改革基金會備份。
